臺灣彰化地方法院北斗簡易庭民事判決
111年度斗簡字第19號
原      告  劉周德  

訴訟代理人  劉睿哲律師
被      告  林綉妤(即林叁井之承受訴訟人)

            林家慶（即林雯枬之繼承人）    


            林旺賢  
上列當事人間請求分割共有物事件，本院於民國111年5月10日言
詞辯論終結，判決如下：
    主      文
被告林綉妤應就被繼承人林叁井所遺如附表一所示土地之應有部
分四分之一辦理繼承登記。
兩造共有如附表一所示土地，其分割方法為如附圖即彰化縣二林
地政事務所民國一一○年十二月一日二土測字第二二八二號土地
複丈成果圖所示及附表三擬分配人、分配位置及面積所示方式分
割。
訴訟費用由兩造按附表二「訴訟費用負擔比例」欄所示比例負擔
。
    事實及理由
一、按訴狀送達後，原告不得將原訴變更或追加他訴，但請求之
    基礎事實同一、該訴訟標的對於數人必須合一確定時，追加
    其原非當事人之人為當事人者，不在此限。又不變更訴訟標
    的，而補充或更正事實上或法律上之陳述者，非為訴之變更
    或追加，民事訴訟法第255條第1項第2、5款、第256條分別
    定有明文。次按原告於判決確定前，得撤回訴之全部或一部
    ；但被告已為本案之言詞辯論者，應得其同意。訴之撤回應
    以書狀為之；但於期日，得以言詞向法院或受命法官為之，
    同法第262條第1、2項復有明文。前揭規定於簡易訴訟程序
    均適用之，此參同法第436條第2項規定自明。復按當事人死
    亡者，訴訟程序在有繼承人、遺產管理人或其他依法令應續
    行訴訟之人承受其訴訟以前當然停止。民事訴訟法第168條
    至第172條及前條所定之承受訴訟人，於得為承受時，應即
    為承受之聲明。他造當事人，亦得聲明承受訴訟，民事訴訟
    法第168條、第175條分別定有明文。又分割共有物，性質上
    為處分行為，必須由全體共有人為訴訟當事人，其當事人始
    為適格，且依民法第759條規定，共有不動產之共有人中有
    人死亡時，於其繼承人未為繼承登記以前，固不得分割共有
    物，惟於分割共有物訴訟中，原告請求該共有人之繼承人辦
    理繼承登記，並合併對該共有人之繼承人及其他共有人為分
    割共有物之請求，不但符合訴訟經濟原則，亦與民法第759
    條及強制執行法第130條規定之旨趣無違。經查：
  ㈠查原告訴請分割坐落彰化縣○○鄉○○段0000地號土地（如附表
    一所示，下稱系爭土地），並請求准予分割如起訴狀所附分
    割圖所示。因系爭土地原共有人林雯枬於起訴前已死亡，原
    告乃於民國110年8月25日具狀追加陳耀麗、林家慶、林玉珊
    、林慧婷為被告。又陳耀麗、林家慶、林玉珊、林慧婷已將
    原共有人林雯枬所遺之系爭土地應有部分辦妥繼承登記予林
    家慶，故陳耀麗、林玉珊、林慧婷已非系爭土地之共有人，
    而與分割共有物之訴訟標的無關，是原告於110年11月30日
    當庭撤回陳耀麗、林玉珊、林慧婷部分之訴訟（陳耀麗、林
    玉珊、林慧婷未曾到庭而為本案言詞辯論），合於前開規定
    ，應予准許。
　㈡又本件訴訟繫屬中被告林叁井於110年7月13日死亡，其繼承
    人為林綉妤，有原告提出繼承系統表、戶籍謄本、臺灣臺南
    地方法院公告附卷可稽，原告聲明由林綉妤為被告林叁井之
    承受訴訟人，續行訴訟，並經被告林綉妤承受訴訟並續行訴
    訟(最高法院71年度台抗字第219號裁判意旨參照)，核於前
    揭規定相符。又被告林綉妤就繼承取得原共有人林叁井所遺
    系爭土地應有部分，尚未辦理繼承登記，原告乃具狀追加聲
    明請求被告林綉妤應就其繼承原共有人林叁井所遺系爭土地
    之應有部分辦理繼承登記，並變更聲明請求兩造共有系爭土
    地，請准予分割如附圖即彰化縣二林地政事務所110年12月1
    日二土測字第2282號土地複丈成果圖（下稱附圖）及附表三
    所示，經核於法並無不合，應予准許。至本件原告訴之聲明
    雖經變更，然僅屬分割方法之變更，而分割共有物之訴，法
    院原不受兩造分割方案聲明之拘束，是前揭原告之聲明縱有
    更易，訴訟標的仍為共有物之分割，應認屬補充或更正法律
    上之陳述。
二、原告主張：系爭土地為兩造共有，應有部分如附表二所示，
    土地使用分區及使用地類別為鄉村區乙種建築用地，兩造無
    不分割之約定，而依其使用目的復無不能分割之情形，茲因
    無法協議分割，且系爭土地如附圖所示編號Ａ部分土地上坐
    落之磚造平房係被告林綉妤之父林新德所建，而被告林家慶
    、林旺賢乃被告林綉妤之侄兒，爰依民法第823條第1項、第
    824條第2項規定，請求裁判分割如附圖及附表三所示方式分
    割。又原共有人林叁井於本件訴訟繫屬中死亡，其繼承人尚
    未辦理繼承登記，爰依法請求林叁井之繼承人辦理繼承登記
    等語。並聲明：㈠被告林綉妤應就被繼承人林叁井所遺系爭
    土地之應有部分4分之1辦理繼承登記。㈡兩造所共有系爭土
    地，分割方法如附圖及附表三所示方式分割。
三、被告部分：
  ㈠被告林綉妤陳述略以：伊同意分割，但不同意分配在如附圖
    所示編號Ａ部分土地，伊要分配在如附圖所示編號Ｄ部分土地
    。又如附圖所示編號Ａ部分土地上坐落之房屋係伊父親林新
    德所建，林新德已死亡20幾年，伊等沒有辦理繼承，該房屋
    現無人居住，可以拆掉。
  ㈡被告林家慶陳述略以：伊同意分割，也可以分配在如附圖所
    示編號Ｂ部分土地。又如附圖所示編號Ａ部分土地上坐落之房
    屋係伊祖父林新德所建，該房屋現無人居住，可以拆掉。且
    因同段1035地號土地所有權人係伊等之親戚，為了家族土地
    可以相鄰，希望伊、林旺賢、林綉妤分配在如附圖所示編號
    Ｂ、Ｃ、Ｄ部分土地。
　㈢被告林旺賢陳述略以：伊同意分割，也可以分配在如附圖所
    示編號Ｃ部分土地。又如附圖所示編號Ａ部分土地上坐落之房
    屋係伊祖父林新德所建，該房屋現無人居住，可以拆掉。
四、得心證之理由：
　㈠按各共有人，除法令另有規定外，得隨時請求分割共有物。
    但因物之使用目的不能分割或契約訂有不分割之期限者，不
    在此限，民法第823條第1項定有明文。又按因繼承、強制執
    行、徵收、法院之判決或其他非因法律行為，於登記前已取
    得不動產物權者，應經登記，始得處分其物權，民法第759
    條亦有明定。而法院裁判分割共有物，性質上為共有人間應
    有部分之交換，自屬處分行為，以各共有人之處分權存在為
    前提，故提起分割共有物之訴，參與分割之當事人以全體共
    有人為限，而各共有人之應有部分應以土地登記簿上所記載
    者為準。倘於第二審言詞辯論終結前有共有人死亡時，其繼
    承人因繼承，固於登記前已取得不動產物權，惟非經登記不
    得處分其物權，則在辦畢繼承登記前，其繼承人仍不得以共
    有人身分參與共有物之分割，但為求訴訟經濟起見，可許原
    告就請求繼承登記及分割共有物之訴合併提起，即以一訴請
    求該死亡之共有人之繼承人辦理繼承登記，並請求該繼承人
    於辦理繼承登記後，與原告及其餘共有人分割共有之不動產
    （最高法院91年度台上字第832號判決意旨參照）。查原告
    主張系爭土地為兩造共有，各應有部分如附表二所示，而系
    爭土地之原共有人林叁井已於110年7月13日死亡，其繼承人
    為林綉妤，且未辦理繼承登記；及兩造間就系爭土地無不分
    割之約定，亦無因物之使用目的不能分割情形，並於起訴前
    無法協議分割等情，業據其提出系爭土地之土地登記第一類
    謄本（地號全部）、地籍圖謄本、繼承系統表、戶籍謄本、
    臺灣臺南地方法院公告、現況照片等件為證，且為被告所不
    爭執，是本院依上開調查證據之結果，認原告此部分主張為
    真。是原告本於系爭土地之共有人地位訴請裁判分割，即屬
    有據。又原告為訴訟經濟而一併請求迄未辦理繼承登記之被
    告林綉妤，應就被繼承人林叁井所遺系爭土地之應有部分4
    分之1辦理繼承登記，依上揭規定及說明，亦屬正當，應併
    予准許，爰就辦理繼承登記部分，判決如主文第1項所示。
  ㈡次按共有物之分割，依共有人協議之方法行之；分割之方法
    不能協議決定，或於協議決定後因消滅時效完成經共有人拒
    絕履行者，法院得因任何共有人之請求，命為下列之分配：
    一、以原物分配於各共有人。但各共有人均受原物之分配顯
    有困難者，得將原物分配於部分共有人。二、原物分配顯有
    困難時，得變賣共有物，以價金分配於各共有人；或以原物
    之一部分分配於各共有人，他部分變賣，以價金分配於各共
    有人；以原物為分配時，如共有人中有未受分配，或不能按
    其應有部分受分配者，得以金錢補償之；以原物為分配時，
    因共有人之利益或其他必要情形，得就共有物之一部分仍維
    持共有，民法第824條第1項至第4項分別定有明文。又裁判
    分割共有物，屬形成判決，法院定共有物之分割方法，應斟
    酌當事人之聲明、共有物之性質、分割後之經濟效用、各共
    有人之意願、利害關係，而本其自由裁量權為公平合理之分
    配。另分割共有物，以消滅共有關係為目的，法院裁判分割
    共有土地時，除因該土地內，有部分土地之使用目的不能分
    割或部分共有人仍願維持其共有關係，或部分當事人因繼承
    關係須維持公同共有關係，應就該部分土地不予分割或准該
    部分共有人成立新共有關係外，應將土地分配於各共有人單
    獨所有。經查：
　⒈系爭土地東側臨柏油道路，其餘三側則與鄰地相鄰，且系爭
    土地上有被告林綉妤之父林新德所建之磚造平房1棟，及被
    告林綉妤之親戚所建之鐵皮屋1棟，均無人居住使用等情，
    業經本院於111年1月6日會同原告與被告及彰化縣二林地政
    事務所人員履勘現場查明屬實，有本院勘驗筆錄及現場照片
    在卷可佐，且為兩造所不爭執，堪信為真實。　
　⒉本件原告主張如附圖及附表三所示方案分割，兩造所分得之
    土地均得利用系爭土地東側之柏油道路對外通行，並無成為
    袋地之虞，且分割後之各筆土地大致完整，各共有人所分得
    土地形狀條件大致相同，均為長方形，各共有人得加以規劃
    使用，而被告林家慶、林旺賢亦表示可以分配在如附圖所示
    編號Ｂ、Ｃ部分土地，是本院審酌兩造意見，並衡以如附圖所
    示編號Ａ部分土地上坐落之磚造平房係被告林綉妤之父林新
    德所建，為使系爭土地分割後，其土地所有權之歸屬狀態，
    能與其上房屋所有權人合一，使房地間之權屬及利用關係得
    以單純化，避免衍生日後拆屋還地之糾紛，且讓尚有保留價
    值之上開建物得以存在，對社會經濟利益尚屬有利，暨考量
    系爭土地分割後，各共有人所分得之土地與其持分面積大致
    相符，及系爭土地之性質、將來之利用價值、經濟效益等情
    ，認原告所主張如附圖及附表三所示之分割方案，堪稱符合
    兩造利益及社會經濟而屬適當。至被告林家慶主張因同段10
    35地號土地所有權人係伊等之親戚，為了家族土地可以相鄰
    ，希望伊、林旺賢、林綉妤分配在如附圖所示編號Ｂ、Ｃ、Ｄ
    部分土地云云，惟未有任何舉證以實其說，其所述自難憑採
    。
  ⒊本院斟酌系爭土地現有使用狀況、各共有人之意願、兩造分
    割之利益及公平性等一切情狀，認採如原告所主張之分割方
    案，尚無降低土地之經濟及利用價值，難為通常使用之虞，
    揆諸上開之規定及說明，足認原告所主張如主文第2項所示
    之分割方案，應屬妥適而可採，爰判決系爭土地之分割方式
    如主文第2項所示。
五、本件判決之基礎已臻明確，兩造其餘之攻擊防禦方法及證據
    資料，經本院斟酌後，認為均不足以影響本判決之結果，自
    無一一詳予論述之必要，附此敘明。
六、末按因共有物分割之事件涉訟，由敗訴當事人負擔訴訟費用
    顯失公平者，法院得酌量情形，命勝訴之當事人負擔其一部
    ，民事訴訟法第80條之1定有明文。又按定共有物分割之方
    法，可由法院自由裁量，為適當之分配，不受任何共有人主
    張之拘束，是則，分割共有物之訴，既係以請求分割共有物
    之形成權為訴訟標的，係合兩造之固有必要共同訴訟，原、
    被告之間本可互換地位，本件原告起訴雖於法有據，但被告
    之應訴實因訴訟性質所不得不然，且兩造所提出之分割方法
    ，僅係供法院之參考，其分割方法，對於各共有人而言，並
    無勝負之問題。從而，本件原告形式上固獲勝訴之判決，然
    若由被告負擔訴訟費用顯失公平，茲審酌兩造就系爭土地應
    有部分之比例、分配情形等，認訴訟費用負擔，自應由兩造
    各按其應有部分之比例負擔，方屬公允，爰諭知訴訟費用之
    負擔如主文第3項所示。
七、訴訟費用負擔之依據：民事訴訟法第80條之1、第85條第1項
    但書。　　　　　　
中　　華　　民　　國　　111 　年　　5 　　月　　31　　日
                  臺灣彰化地方法院北斗簡易庭
                          法  官  楊鑫忠
以上正本係照原本作成。
如對本判決不服提起上訴，應於送達後20日內，向本院提出上訴
狀並表明上訴理由(須按對造人數附繕本) 。
中　　華　　民　　國　　111 　年　　5 　　月　　31　　日
                          書記官  張清秀
附表一：
編號 土地坐落 面積（㎡） 地目 土地使用分區 使用地類別 1 彰化縣○○鄉○○段0000地號 1180 旱 鄉村區 乙種建築用地 

附表二：系爭土地共有人應有部分及訴訟費用負擔 
編號  共有人 應有部分比例 訴訟費用負擔比例  1 林綉妤 4分之1 4分之1  2 林旺賢 4分之1 4分之1  3 劉周德 4分之1 4分之1  4 林家慶 4分之1 4分之1 

附表三：分割後土地位置、面積配置表 
編號 擬分配人 分配位置 （附圖編號） 　　分配後應有 　　部分比例 　面積　(㎡)  1 林綉妤 Ａ 1分之１ 295  2 林家慶 Ｂ 1分之１ 295  3 林旺賢 Ｃ 1分之１ 295  4 劉周德 Ｄ 1分之１ 295